---
title: "Analiza jakości kawy"
authors: "Zuzanna Sosnowska, Jagoda Płócienniczak" 
format: "html"
---

## 1. Wstęp

Celem naszego sprawozdania jest analiza jakości kawy na podstawie cech związanych z jej charakterem sensorycznym, miejscem uprawy oraz metodą przetwarzania. Oceny kaw opierają się na różnych aspektach, takich jak aromat, smak, posmak czy kwasowość, które wspólnie tworzą końcową ocenę jakości wyrażoną w punktach (`Total.Cup.Points`).

Analiza tych danych umożliwi lepsze zrozumienie, które cechy w największym stopniu wpływają na końcową ocenę jakości kawy. Ponadto przeanalizujemy, w jaki sposób takie czynniki jak wysokość upraw (`Altitude`), kraj pochodzenia (`Country.of.Origin`) oraz metoda przetwarzania (`Processing.Method`) wpływają na różnice w wynikach oceny sensorycznej.

## 2. Pochodzenie danych

Dane pochodzą z bazy Coffee Quality Database (styczeń 2018), prowadzonej przez Coffee Quality Institute (CQI), organizację non-profit zajmującą się oceną i poprawą jakości kawy na świecie. Oryginalne dane zostały pozyskane ze strony internetowej CQI ([database.coffeeinstitute.org](https://database.coffeeinstitute.org)) za pomocą narzędzi web scrapingowych, takich jak Selenium i Beautiful Soup. Zbiór danych, który analizujemy w dalszej części sprawozdania, pochodzi z platformy Kaggle i stanowi wersję przetworzoną – zawiera zarówno surowe dane (takie jak pobrano z CQI), jak i dane oczyszczone, w których ujednolicono formaty i jednostki miar dla wybranych zmiennych.

### 2.1. Licencja danych

Dane na Kaggle zostały udostępnione jako część projektu opublikowanego przez użytkownika GitHub z zastosowaniem licencji MIT. Licencja ta pozwala na swobodne wykorzystanie danych, również w celach edukacyjnych, o ile zachowana zostanie informacja o oryginalnym źródle. Warto jednak zaznaczyć, że pierwotne dane z CQI nie mają określonej licencji, co sugeruje konieczność ich wykorzystania z zachowaniem ostrożności, szczególnie w kontekstach komercyjnych.

## 3. Opis zmiennych

Dane, które analizujemy, obejmują szeroki zakres informacji dotyczących jakości kawy, w tym jej cech sensorycznych, metadanych związanych z ziarnami oraz szczegółów dotyczących farm, z których pochodzi. Zebrane informacje zostały podzielone na kilka kategorii. Poniżej przedstawiamy szczegółowy opis dostępnych zmiennych:

### 3.1. Miary jakości kawy (Quality Measures)

-   **Aroma (aromat)** – ocena zapachu kawy, w skali od 0 do 10 punktów. Wysoka ocena wskazuje na intensywny, przyjemny aromat.

-   **Flavor (smak)** – ocena smaku kawy, w skali od 0 do 10 punktów. Uwzględnia harmonię i intensywność smaków.

-   **Aftertaste (posmak)** – ocena wrażeń smakowych po spożyciu kawy, w skali od 0 do 10 punktów.

-   **Acidity (kwasowość)** – ocena poziomu i charakteru kwasowości kawy, w skali od 0 do 10 punktów.

-   **Body (konsystencja)** – ocena wrażeń związanych z ciężkością i teksturą kawy, w skali od 0 do 10 punktów.

-   **Balance (balans)** – ocena harmonii pomiędzy różnymi cechami sensorycznymi, w skali od 0 do 10 punktów.

-   **Uniformity (jednorodność)** – wskaźnik spójności smaku pomiędzy filiżankami, w skali od 0 do 10 punktów.

-   **Cup Cleanliness (czystość smaku)** – ocena obecności negatywnych nut smakowych, w skali od 0 do 10 punktów.

-   **Sweetness (słodycz)** – ocena słodkich nut w kawie, w skali od 0 do 10 punktów.

-   **Moisture (wilgotność)** – zawartość wody w ziarnach kawy, wyrażona w procentach.

-   **Defects (wady)** – liczba defektów w próbce kawy, co może wpływać negatywnie na jej jakość.

### 3.2. Metadane o ziarnach kawy (Bean Metadata)

-   **Processing.Method (metoda przetwarzania)** – sposób przetwarzania ziaren kawy (np. „natural”, „washed”).

-   **Color (kolor)** – kolor ziaren kawy (np. „green”, „yellow”).

-   **Species (gatunek)** – gatunek kawy: arabica.

### 3.3. Metadane o farmach (Farm Metadata)

-   **Owner (właściciel)** – nazwa właściciela farmy.

-   **Country.of.Origin (kraj pochodzenia)** – kraj, z którego pochodzi kawa.

-   **Farm.Name (nazwa farmy)** – nazwa farmy, na której uprawiana była kawa.

-   **Lot.Number (numer partii)** – numer partii kawy.

-   **Mill (młyn)** – nazwa młyna, w którym przetwarzano kawę.

-   **Company (firma)** – firma zajmująca się dystrybucją kawy.

-   **Altitude (wysokość upraw)** – wysokość, na której uprawiana jest kawa, wyrażona w metrach nad poziomem morza.

-   **Region (region)** – region, w którym znajduje się farma.

Ze względu na obszerność dostępnych danych, do analizy wybrano kilka kluczowych parametrów, które mogą mieć istotny wpływ na jakość kawy (`Flavor`,`Aroma`, `Acidity`, `Aftertaste`, `Moisture`, `Processing.Method`, `Country.Of.Origin`, `altitude_mean_meters`). Skupienie się na tych aspektach pozwoli na bardziej precyzyjną analizę oraz wyciągnięcie trafnych i uzasadnionych wniosków.

W ramach analizy postaramy się odpowiedzieć na następujące pytania badawcze:

-   Jakie cechy sensoryczne (np. aromat, smak) mają największy wpływ na ogólną ocenę jakości kawy?

-   Czy wysokość, na której uprawiana jest kawa, ma istotny wpływ na jej jakość ocenianą sensorycznie?

-   Jak oceny sensoryczne kaw różnią się w zależności od metody przetwarzania?

-   Który kraj może pochwalić się tytułem mistrza w produkcji kawy?

```{r, echo=FALSE, message=FALSE, warning=FALSE}
# Wczytane pakiety
library(dplyr)
library(ggplot2)
library(reshape2)
library(tidyverse)
library(patchwork)
library(knitr)
library(countrycode)
library(GGally)
library(psych)
library(moments)
library(statpsych)
```

```{r, echo=FALSE}
# Oryginalne dane
data <- read.csv("arabica_data_cleaned.csv")
# Do pustych rubryk przypisujemy NA
data[data == ""] <- NA

```

```{r, echo=FALSE}
#Przesiewanie danych
data_clean <- data[c("Country.of.Origin", "Processing.Method", "Aroma", "Flavor", "Acidity", "Aftertaste","Moisture", "altitude_mean_meters", "Total.Cup.Points")] |>
  mutate(Processing.Method = factor(Processing.Method),)

# Nie bierzemy pod uwagę danych z ostatniego wiersza, ze względu na to, że zawiera błędy - ogólna ocena kawy nie może wynosić zero.
data_clean <- head(data_clean, -1)

# Jeśli wysokość nad poziomem morza przekracza 8000 metrów to uprawa kawy jest niemożlwa i w danych jest błąd.
data_clean$altitude_mean_meters[data_clean$altitude_mean_meters > 8000] <- NA
data_clean$Country.of.Origin[data_clean$Country.of.Origin == "Tanzania, United Republic Of"] <- "Tanzania"
data_clean$Country.of.Origin[data_clean$Country.of.Origin == "Cote d?Ivoire"] <- "Cote d'ivoire"
view(data_clean)
```

```{r, echo=FALSE, results='hide'}
#Liczba braku danych
sum(is.na(data_clean$Processing.Method))
sum(is.na(data_clean$Country.of.Origin))
sum(is.na(data_clean$altitude_mean_meters))
sum(is.na(data_clean$Flavor))
sum(is.na(data_clean$Aroma))
sum(is.na(data_clean$Acidity))
sum(is.na(data_clean$Aftertaste))
sum(is.na(data_clean$Total.Cup.Points))
```

## 4. Analiza danych

### 4.1. Statystyki opisowe

Zanim przejdziemy do szczegółowej analizy danych, warto zacząć od przedstawienia podstawowych statystyk opisowych. Stanowią one fundament każdej analizy, umożliwiając lepsze zrozumienie ogólnych cech badanych zmiennych oraz ułatwiając interpretację wyników końcowych.

#### 4.1.1. Zmienne ciągłe

Poniższa tabela przedstawia podstawowe statystyki opisowe dla zmiennych ciągłych, w tym: średnią, medianę, odchylenie standardowe, skośność, kurtozę oraz rozstęp z próby dla badanych parametrów.

```{r, echo = FALSE, results='hide'}
#Statystyki opisowe

#Flavor
mean_flavor <- mean(data_clean$Flavor, na.rm = TRUE)
median_flavor <- median(data_clean$Flavor, na.rm = TRUE)
sd_flavor <- sd(data_clean$Flavor, na.rm = TRUE)
min_flavor <- min(data_clean$Flavor, na.rm = TRUE)  
max_flavor <- max(data_clean$Flavor, na.rm = TRUE)
skew_flavor <- skewness(data_clean$Flavor, na.rm = TRUE)
kurt_flavor <- kurtosis(data_clean$Flavor, na.rm = TRUE)
rozrzut_flavor <- max_flavor - min_flavor

#Aroma
mean_aroma <- mean(data_clean$Aroma, na.rm = TRUE)
median_aroma <- median(data_clean$Aroma, na.rm = TRUE)
sd_aroma <- sd(data_clean$Aroma, na.rm = TRUE)
min_aroma <- min(data_clean$Aroma, na.rm = TRUE)  
max_aroma <- max(data_clean$Aroma, na.rm = TRUE)
skew_aroma <- skewness(data_clean$Aroma, na.rm = TRUE)
kurt_aroma <- kurtosis(data_clean$Aroma, na.rm = TRUE)
rozrzut_aroma <- max_aroma - min_aroma

#Acidity
mean_acidity <- mean(data_clean$Acidity, na.rm = TRUE)
median_acidity <- median(data_clean$Acidity, na.rm = TRUE)
sd_acidity <- sd(data_clean$Acidity, na.rm = TRUE)
min_acidity <- min(data_clean$Acidity, na.rm = TRUE)  
max_acidity <- max(data_clean$Acidity, na.rm = TRUE)
skew_acidity <- skewness(data_clean$Acidity, na.rm = TRUE)
kurt_acidity <- kurtosis(data_clean$Acidity, na.rm = TRUE)
rozrzut_acidity <- max_acidity - min_acidity

#Aftertaste
mean_aftertaste <- mean(data_clean$Aftertaste, na.rm = TRUE)
median_aftertaste <- median(data_clean$Aftertaste, na.rm = TRUE)
sd_aftertaste <- sd(data_clean$Aftertaste, na.rm = TRUE)
min_aftertaste <- min(data_clean$Aftertaste, na.rm = TRUE)  
max_aftertaste <- max(data_clean$Aftertaste, na.rm = TRUE)
skew_aftertaste <- skewness(data_clean$Aftertaste, na.rm = TRUE)
kurt_aftertaste <- kurtosis(data_clean$Aftertaste, na.rm = TRUE)
rozrzut_aftertaste <- max_aftertaste - min_aftertaste


#Altitude
mean_altitude <- mean(data_clean$altitude_mean_meters, na.rm = TRUE)
median_altitude <- median(data_clean$altitude_mean_meters, na.rm = TRUE)
sd_altitude <- sd(data_clean$altitude_mean_meters, na.rm = TRUE)
min_altitude <- min(data_clean$altitude_mean_meters, na.rm = TRUE)  
max_altitude <- max(data_clean$altitude_mean_meters, na.rm = TRUE)
skew_altitude <- skewness(data_clean$altitude_mean_meters, na.rm = TRUE)
kurt_altitude <- kurtosis(data_clean$altitude_mean_meters, na.rm = TRUE)
rozrzut_altitude <- max_altitude - min_altitude

#Total.Cup.Points
mean_points <- mean(data_clean$Total.Cup.Points, na.rm = TRUE)
median_points <- median(data_clean$Total.Cup.Points, na.rm = TRUE)
sd_points <- sd(data_clean$Total.Cup.Points, na.rm = TRUE)
min_points <- min(data_clean$Total.Cup.Points, na.rm = TRUE)  
max_points <- max(data$Total.Cup.Points, na.rm = TRUE)
skew_points <- skewness(data_clean$Total.Cup.Points, na.rm = TRUE)
kurt_points <- kurtosis(data_clean$Total.Cup.Points, na.rm = TRUE)
rozrzut_points <- max_points - min_points

#Processing.Method
count_method <- table(data_clean$Processing.Method)

#Country.of.Origin
count_country <- table(data_clean$Country.of.Origin)
```

```{r, echo = FALSE, message=FALSE}
# Statystyki - zmienne ciągłe
stats_description_a <- data.frame(
  Zmienna = c("Flavor", "Aroma", "Acidity", "Aftertaste", "Total.Cup.Points", "Altitude [m]"),
  Średnia = round(c(mean_flavor, mean_aroma, mean_acidity, mean_aftertaste, mean_points, mean_altitude), 3),
  Mediana = round(c(median_flavor, median_aroma, median_acidity, median_aftertaste, median_points, median_altitude), 3),
  Odchylenie.standardowe = round(c(sd_flavor, sd_aroma, sd_acidity, sd_aftertaste,  sd_points, sd_altitude), 3),
  Skośność = round(c(skew_flavor, skew_aroma, skew_acidity, skew_aftertaste, skew_points, skew_altitude), 3),
  Kurtoza = round(c(kurt_flavor, kurt_aroma, kurt_acidity, kurt_aftertaste, kurt_points, kurt_altitude), 3),
  Rozrzut = round(c(rozrzut_flavor, rozrzut_aroma, rozrzut_acidity, rozrzut_aftertaste, rozrzut_points, rozrzut_altitude), 3)
)

kable(stats_description_a, format = "markdown", col.names = c("Zmienna", "Średnia", "Mediana", "Odch. Std.", "Skośność", "Kurtoza", "Rozstęp próby"))
```

<br>

Zauważmy kilka faktów:

-   Dla zmiennych **Flavor**, **Aroma**, **Acidity** i **Aftertaste** różnice między medianą a średnią są niewielkie (odpowiednio: 0.056, 0.01, 0.039, 0.017), a w każdym przypadku średnia jest nieco niższa od mediany. Taki układ wskazuje na niemal symetryczny rozkład lub delikatną skośność lewostronną. Dodatkowo, wartość estymowanej skośności jest bliska zeru, co również potwierdza, że rozkłady te są zbliżone do symetrycznych i ewentualne odchylenia są minimalne.

    Dla zmiennej **Total.Cup.Points** różnica między medianą a średnią również jest niewielka, ale wartość estymatora skośności poniżej -1 wskazuje na bardziej wyraźną lewostronną skośność. Oznacza to, że w tym przypadku rozkład jest lekko przesunięty, z dłuższym ogonem po stronie niższych wartości.

    W przypadku zmiennej **Altitude** (wysokość uprawy) sytuacja jest odmienna: mediana jest mniejsza od średniej, co wskazuje na słabą prawostronną skośność. Potwierdza to wartość współczynnika skośności - wynosi ona ponad 0.5 co potwierdza nasze przypuszczenia.

-   Dla zmiennych **Flavor**, **Aroma**, **Acidity** i **Aftertaste** odchylenie standardowe wynosi około **0.3**, co oznacza, że większość obserwacji jest skoncentrowana w wąskim zakresie wartości od około **7.2 do 7.8**. W porównaniu z pełnym zakresem możliwych wartości (0–10) wskazuje to na bardzo małą zmienność tych cech. Również analiza rozstępu próby (różnicy między wartością minimalną a maksymalną) dla tych parametrów pokazuje stosunkowo niewielkie rozproszenie: wynosi ono odpowiednio **2.75**, **3.67**, **3.5** i **2.5**.

    Dla zmiennej **Total.Cup.Points** (ogólnej oceny kawy) odchylenie standardowe wynosi **2.686**, co w odniesieniu do pełnego zakresu **0–100** jest stosunkowo niską wartością. Wskazuje to, że ogólna ocena kawy również charakteryzuje się umiarkowaną zmiennością.

    Natomiast dla cechy **Altitude** (wysokości uprawy) zarówno odchylenie standardowe, jak i rozstęp z próby przyjmują znacznie większe wartości w relacji do średniej wynoszącej. Świadczy to o dużym rozproszeniu danych w tym przypadku 4286.00, co oznacza, że wysokości upraw kawy są znacznie bardziej zróżnicowane niż pozostałe analizowane cechy.
    
-   Kurtoza dla wszystkich analizowanych cech jest większa niż 3, co oznacza, że rozkłady tych zmiennych są **leptokurtyczne**. Takie rozkłady charakteryzują się "grubszymi" ogonami, co wskazuje na wyższą intensywność wartości skrajnych w porównaniu do rozkładu normalnego. W praktyce oznacza to, że w danych występuje większa liczba ekstremalnych obserwacji niż w przypadku klasycznego rozkładu normalnego.

#### 4.1.2. Zmienne kategoryczne

Na poniższych wykresach przedstawiono rozkład częstości występowania poszczególnych kategorii zmiennych kategorycznych w badanych danych.

**a) Processing.Method**

```{r, echo = FALSE}
#| fig.width: 8
#| fig.height: 3
ggplot(data=subset(data_clean, !is.na(Processing.Method)), aes(x = fct_infreq(Processing.Method))) +
  geom_bar(fill = "lightblue", color = "blue") +
  labs(title = "Częstość występowania metod przetwarzania ziaren kawy", x = "Metoda przetwarzania", y = "Liczba wystąpień") +
  theme(axis.text.x = element_text(angle = 45, hjust = 1), plot.title = element_text(hjust = 0.5))
```

Najczęściej stosowaną metodą przetwarzania ziaren kawy jest "washed/wet", a zaraz za nią plasuje się metoda "natural/dry". Wysoka popularność tych metod rodzi pytanie, czy są one związane z wyższą jakością kawy. Choć na podstawie samej częstości ich występowania nie możemy tego jednoznacznie stwierdzić, stanowi to punkt wyjścia do dalszej analizy. Hipoteza ta zostanie szczegółowo zbadana w kolejnych częściach raportu (*rozdział 4.3.*).

**b) Country.of.Origin**

```{r, echo = FALSE}
#| fig.width: 8
#| fig.height: 3
ggplot(data=subset(data_clean, !is.na(Country.of.Origin)), aes(x = fct_infreq(Country.of.Origin))) +
  geom_bar(fill = "lightblue", color = "blue") +
  labs(title = "Częstość występowania krajów pochodzenia ziaren kawy", x = "Kraj pochodzenia", y = "Liczba wystąpień") +
  theme(axis.text.x = element_text(angle = 45, hjust = 1), plot.title = element_text(hjust = 0.5))
```

Powyższy wykres pokazuje dominację niektórych krajów w zestawieniu z innymi. Zauważmy, że najwięcej próbek pochodzi z Meksyku, Kolumbii i Gwatemali.


```{r, echo=FALSE}
data_clean$Country.of.Origin <- ifelse(
  data_clean$Country.of.Origin == "United States (Puerto Rico)",
  "Puerto Rico",
  data_clean$Country.of.Origin
)

# Dodanie niestandardowego przypisania dla Puerto Rico
custom_matches <- c("Puerto Rico" = "Americas")

data_clean$Continent <- countrycode(
  sourcevar = data_clean$Country.of.Origin,
  origin = "country.name",
  destination = "continent",
  custom_match = custom_matches
)
```


Aby spojrzeć na dane w szerszym kontekście, możemy przeanalizować je na poziomie kontynentów. Po przyporządkowaniu krajów do odpowiednich kontynentów uzyskujemy następujący obraz.

```{r, echo = FALSE}
#| fig.width: 6
#| fig.height: 3
ggplot(data=subset(data_clean, !is.na(Continent)), aes(x = fct_infreq(Continent))) +
  geom_bar(fill = "lightblue", color = "blue") +
  labs(title = "Częstość występowania kontynentów pochodzenia ziaren kawy", x = "Kontynent", y = "Liczba wystąpień") +
  theme(axis.text.x = element_text(angle = 45, hjust = 1), plot.title = element_text(hjust = 0.5))
```
Analizując wykres, zauważamy znaczącą przewagę próbek pochodzących z Ameryki. Oceania natomiast jest niemal nieobecna w zestawieniu – w danych znajduje się tylko jedna próbka z tego kontynentu.

### 4.2. Analiza - zmienne ciągłe
W tej części postaramy się zbadać jak cechy takie jak (`Flavor`), (`Aroma`), (`Acidity`), (`Aftertaste`), (`Moisture`) czy (`Altitude`) wpływają na ogólny smak kawy.

#### 4.2.1. Wpływ zmiennych `Flavor`, `Aroma`, `Acidity`, `Aftertaste`

**a) Rozkłady**

```{r, echo=FALSE}
#| fig.width: 6
#| fig.height: 3
plot_flavour <- ggplot(data_clean, aes(x = Flavor)) +
  geom_density(fill = "#FC4E07") + 
  labs(title = "Rozkład Smaku", x = "Smak", y = "Gęstość") +
  xlim(5, 10) +
  theme_minimal(base_size = 8)

plot_aroma <- ggplot(data_clean, aes(x = Aroma)) +
  geom_density(fill = "#00AFBB") + 
  labs(title = "Rozkład Aromatu", x = "Aromat", y = "Gęstość") +
  xlim(5, 10) +
  theme_minimal(base_size = 8)

plot_acidity <- ggplot(data_clean, aes(x = Acidity)) +
  geom_density(fill = "#E7B800") + 
  labs(title = "Rozkład Kwasowości", x = "Kwasowość", y = "Gęstość") +
  xlim(5, 10) +
  theme_minimal(base_size = 8)

plot_aftertaste <- ggplot(data_clean, aes(x = Aftertaste)) +
  geom_density(fill = "lightgreen") + 
  labs(title = "Rozkład Posmaku", x = "Posmak", y = "Gęstość") +
  xlim(5, 10) +
  theme_minimal(base_size = 8)

# Wyświetlenie wykresów w układzie
(plot_flavour + plot_aroma) / (plot_acidity + plot_aftertaste) + plot_annotation(
  title = "Gęstości dla poszczególnych zmiennych ciągłych")
```

Na podstawie wykresów gęstości można stwierdzić, że statystyki opisowe obliczone w *rozdziale 4.1.1* są zgodne z naszymi założeniami dotyczącymi rozkładu danych. Wartość modalna, czyli punkt, w którym gęstość osiąga maksimum (tzw. "czubek górki"), znajduje się w przybliżeniu w okolicach 7.5 dla wszystkich analizowanych zmiennych. Dodatkowo, kształt wykresów sugeruje symetryczność rozkładu – brak wyraźnej skośności. Wartości mediany i średniej są również bliskie tej wartości, co potwierdza symetryczny charakter danych.


**b) Zależności pomiędzy zmiennymi**

```{r, echo=FALSE, message=FALSE}
#| fig.width: 6
#| fig.height: 4
aftertaste_cor <- ggplot(data_clean, aes(x=Total.Cup.Points, y=Aftertaste)) + 
    geom_point(col = "#00FF00") + 
    geom_smooth(span = 0.2, col = "black") +
    labs(x = "Ocena kawy", y = "Ocena posmaku")
  
flavor_cor <- ggplot(data_clean, aes(x=Total.Cup.Points, y=Flavor)) + 
    geom_point(col = "#FC4E07") + 
    geom_smooth(span = 0.2, col = "black") +
  labs(x = "Ocena kawy", y = "Ocena smaku")

acidity_cor <- ggplot(data_clean, aes(x=Total.Cup.Points, y=Acidity)) + 
    geom_point(col = "#E7B800") + 
    geom_smooth(span = 0.2, col = "black") +
  labs(x = "Ocena kawy", y = "Ocena kwasowości")

aroma_cor <- ggplot(data_clean, aes(x=Total.Cup.Points, y=Aroma)) + 
    geom_point(col = "#00AFBB") + 
    geom_smooth(span = 0.2, col = "black") + 
  labs(x = "Ocena kawy", y = "Ocena aromatu")


(aftertaste_cor | flavor_cor) / (acidity_cor | aroma_cor) + plot_annotation(
  title = "Zależność między oceną kawy (Total.Cup.Points) a poszczególnymi cechami", theme = theme(plot.title = element_text(size = 12)))
```

Na powyższych wykresach przedstawiono zależność między oceną ogólną kawy (`Total.Cup.Points`) a wybranymi cechami jakościowymi, takimi jak `Aroma`, `Flavor`, `Acidity` i `Aftertaste`. Punkty danych na wykresach układają się wzdłuż linii regresji, co sugeruje istnienie istotnej korelacji między zmiennymi. Ponadto, widoczna jest monotoniczna, rosnąca zależność – wyższe wartości ocen poszczególnych cech są związane z wyższymi ocenami ogólnymi kawy.

<br>
Przyjrzyjmy się teraz zależności między zmiennymi `Altitude` i `Moisture` a oceną ogólną (`Total.Cup.Points`). Punkty danych układają się w sposób chaotyczny, tworząc rozproszoną "chmurę". Brak wyraźnego wzorca w rozmieszczeniu punktów sugeruje, że te zmienne nie mają istotnego związku z oceną ogólną, a jeśli jakakolwiek zależność występuje, jest ona minimalna.

```{r, echo=FALSE, results='hide'}
#| fig.width: 6
#| fig.height: 3
moisture_cor <- ggplot(data_clean[!is.na(data_clean$Moisture), ], aes(x=Total.Cup.Points, y=Moisture)) + 
    geom_point(col = "#00FF00") + 
    labs(x = "Ocena kawy", y = "Wilgotność ziaren kawy")
  
altitude_cor <- ggplot(data_clean[!is.na(data_clean$altitude_mean_meters), ], aes(x=Total.Cup.Points, y=altitude_mean_meters)) + 
    geom_point(col = "#FC4E07") + 
  coord_cartesian(ylim = c(0, 3000)) +
  labs(x = "Ocena kawy", y = "Wysokość uprawy")

moisture_cor + altitude_cor + plot_annotation(
  title = "Zależność między ogólną oceną kawy a wilgotnością ziaren i wysokością uprawy")

```

**c) Korelacja**


```{r, echo = FALSE}
#| fig.width: 6
#| fig.height: 3
# Wybranie danych
cor_data <- data_clean[c("Aroma", "Acidity", "Flavor", "Aftertaste", "Moisture", "altitude_mean_meters", "Total.Cup.Points")]

# Obliczenie macierzy korelacji
cor_matrix <- cor(cor_data, use = "complete.obs", method = "spearman")

# Zmiana nazw kolumn i wierszy na polskie
rownames(cor_matrix) <- c("Aromat", "Kwasowość", "Smak", "Posmak", "Wilgotność ziaren", "Wysokość uprawy", "Ocena ogólna kawy")
colnames(cor_matrix) <- c("Aromat", "Kwasowość", "Smak", "Posmak", "Wilgotność ziaren", "Wysokość uprawy", "Ocena ogólna kawy")

# Przekształcenie macierzy korelacji
cor_melt <- melt(cor_matrix)

# Tworzenie heatmapy z ggplot2
ggplot(cor_melt, aes(Var1, Var2, fill = value)) +
  geom_tile(color = "white") +
  geom_text(aes(label = round(value, 2)), color = "black", size = 4) +
  scale_fill_gradientn(colors = c("lightblue", "lightyellow", "red"), 
                       values = scales::rescale(c(-0.21, 0.75, 1)), 
                       limits = c(-0.21, 1), 
                       name = "Korelacja") +
  theme_minimal() +
  theme(axis.text.x = element_text(angle = 45, vjust = 1, hjust = 1)) +
  labs(title = "Heatmapa korelacji", x = "", y = "")
```

Powyższy wykres przedstawia heatmapę korelacji między różnymi cechami kawy: aromatem (`Aroma`), kwasowością (`Acidity`), smakiem (`Flavour`), posmakiem (`Aftertaste`), wilgotnością ziaren (`Moisture`), wysokością upraw (`altitude_mean_meters`) oraz ogólną oceną kawy (`Total.Cup.Points`). Kolorystyka wykresu odzwierciedla siłę i kierunek korelacji – od niebieskiego (korelacje ujemne), przez bladożółty (brak korelacji), do czerwonego (silne korelacje dodatnie).

Zauważalna jest bardzo słaba korelacja między zmiennymi `Moisture` i `Altitude` – wartość bezwzględna tej korelacji jest mniejsza niż 0.2. Oznacza to, że te parametry mają niewielki związek z innymi zmiennymi na wykresie, co sugeruje, że **przy wyborze kawy niekoniecznie powinniśmy się kierować wilgotnością ziaren czy wysokością upraw**.

Najsilniejsze korelacje z ogólną oceną kawy (`Total.Cup.Points`) występują dla parametrów `Flavor` i `Aftertaste` – ich wartości przekraczają 0.8, osiągając niemal 0.9. Są one oznaczone kolorem pomarańczowym.  Wynik ten wskazuje, że smak i posmak kawy są kluczowymi cechami wpływającymi na jej postrzeganie.

Inne istotne korelacje dotyczą aromatu i kwasowości – ich związki z oceną ogólną wynoszą odpowiednio 0.76 i 0.79. To wskazuje na znaczenie tych cech w postrzeganiu jakości kawy. Łącznie wyniki sugerują, że cechy takie jak smak, posmak, aromat i kwasowość mają największy wpływ na ogólną ocenę kawy, co warto uwzględnić przy wyborze lepszego produktu.

Warto zaznaczyć, że macierz korelacji została opracowana przy użyciu współczynnika korelacji rang Spearmana.

### 4.3. Analiza - zmienne kategoryczne

W tej części skupimy się na analizie wpływu zmiennych `Processing.Method` oraz `Country.of.Origin` na oceny sensoryczne, a ostatecznie na ogólną ewaluację smaku kawy.

#### 4.3.1. Wpływ zmiennej `Processing.Method`

Przeanalizowano, jak różne metody przetwarzania ziaren kawy wpływają na dwie wybrane cechy sensoryczne - `Flavor` (*wykres a*) oraz `Aroma` (*wykres b*), a także na ogólną jakość kawy, wyrażoną przez `Total.Cup.Points` (*wykres c*). 

**a)**

```{r, echo = FALSE}
#| fig.width: 6
#| fig.height: 4
ggplot(data=subset(data_clean, !is.na(Processing.Method)), aes(x = Processing.Method, y = Flavor, fill=Processing.Method)) +
  theme(axis.text.x = element_text(angle = 45, hjust = 1),
        plot.title = element_text(hjust = 0.5)) +
  labs(x = "Metoda przetwarzania", title = "Flavor w zależności od metody przetwarzania") +
  geom_boxplot()+
  geom_hline(yintercept = 7.58, linetype = "dashed", color = "black")
```
Aby ułatwić interpretację wyników na wykresie, dodano poziomą przerywaną linię wskazującą medianę najwyższej oceny `Flavor`, którą osiąga metoda "Natural / Dry". Warto jednak zauważyć, że różnice między medianami poszczególnych metod są niewielkie, co sugeruje brak wyraźnego lidera w tej kategorii. Wyjątkiem jest metoda "Other", która wyróżnia się najniższą medianą, co wskazuje na ogólnie słabsze oceny smaku w tej grupie.

Na uwagę zasługuje metoda "Pulped natural/honey", której mediana jest bliska górnego kwartylu (Q3). To sugeruje, że w tej grupie dominują wysokie oceny `Flavor`. Niestety, metoda ta opiera się na bardzo małej liczbie próbek (*rozdział 4.1.2*), co ogranicza wiarygodność wyników i uniemożliwia jednoznaczną ocenę jej jakości.

Z kolei metoda "Washed/Wet", mimo największej liczby obserwacji, charakteryzuje się większym rozproszeniem wyników. Chociaż jej mediana jest porównywalna z "Natural/Dry", szeroki rozkład wyników wskazuje na dużą zmienność ocen smaku. Z tego powodu nie można jednoznacznie uznać jej za najlepszą metodę.


**b)**

```{r, echo = FALSE}
#| fig.width: 6
#| fig.height: 4
ggplot(data=subset(data_clean, !is.na(Processing.Method)), aes(x = Processing.Method, y = Aroma, fill=Processing.Method)) +
  theme(axis.text.x = element_text(angle = 45, hjust = 1),
        plot.title = element_text(hjust = 0.5)) +
  labs(x = "Metoda przetwarzania", title = "Aroma w zależności od metody przetwarzania") +
  geom_boxplot() +
  geom_hline(yintercept = 7.59, linetype = "dashed", color = "black")

```

Dla zmiennej `Aroma` zaobserwowano podobne wzorce jak w przypadku `Flavor`. Różnice między medianami ocen w poszczególnych metodach przetwarzania są niewielkie, a wartości IQR również są zbliżone. Można jednak zauważyć, że metoda "Natural/Dry" wydaje się nieco lepsza pod względem `Aroma`, ponieważ charakteryzuje się mniejszym rozproszeniem wyników w porównaniu do metody "Washed/Wet", a jej wartości odstające znajdują się głównie w górnej części rozkładu. Warto jednak zwrócić uwagę na różnicę w liczebności próbek, gdzie dla metody "Natural / Dry" próba jest około trzykrotnie mniejsza. Z tego powodu trudno jednoznacznie stwierdzić, która metoda przetwarzania dominuje w tej kategorii.

**c)**

Podobnie jak w przypadku zmiennych `Flavor` i `Aroma`, metody przetwarzania ziaren kawy mają zbliżony wpływ na zmienną `Total.Cup.Points`, co potwierdzają boxploty – mediana oraz IQR są podobne dla wszystkich metod. Takie wyniki były w pewnym stopniu oczekiwane, biorąc pod uwagę brak istotnych różnic w ocenach `Flavor` i `Aroma`, które składają się na ostateczną ocenę jakości kawy. W związku z tym, nie możemy jednoznacznie wskazać metody przetwarzania, która gwarantuje najwyższą jakość kawy, ponieważ wszystkie metody wydają się dawać podobne rezultaty w kontekście `Total.Cup.Points`.

```{r, echo = FALSE}
#| fig.width: 6
#| fig.height: 4
ggplot(data=subset(data_clean, !is.na(Processing.Method)), aes(x = Processing.Method, y = Total.Cup.Points, fill=Processing.Method)) +
  theme(axis.text.x = element_text(angle = 45, hjust = 1),
        plot.title = element_text(hjust = 0.3)) +
  labs(title="Total.Cup.Points w zależności od metody przetwarzania", x = "Metoda przetwarzania") +
  geom_boxplot() +
  geom_hline(yintercept = 82.7, linetype = "dashed", color = "black")
```

#### 4.3.2. Wpływ zmiennej `Country.of.Origin`

Celem tej analizy jest określenie, który kraj produkuje najlepszą kawę. Ze względu na dużą liczbę krajów w naszym zbiorze danych, na początek wykluczymy te, które mają mniej niż 30 obserwacji, ponieważ ich obecność mogłaby prowadzić do mniej wiarygodnych wniosków. Dodatkowo, skoncentrujemy się na krajach, których mediana punktacji `Total.Cup.Points` wynosi co najmniej 82 punkty, ponieważ międzynarodowe standardy uznają kawy oceniane na minimum 80 punktów za produkty najwyższej jakości.

Zanim jednak do tego przejdziemy spójrzy jak wygląda ogólna punktacja oceny jakości kawy dla każdego z kontynetów.

```{r, echo=FALSE}
#| fig.width: 6
#| fig.height: 3
# Analiza kontynentów
continent_data <- data_clean %>%
  filter(!is.na(Continent) & !is.na(Total.Cup.Points)) %>%
  group_by(Continent) %>%
  summarise(
    mediana = median(Total.Cup.Points, na.rm = TRUE),
    Liczba_Obserwacji = n()
  ) %>%
  filter(Liczba_Obserwacji >= 30) %>%
  inner_join(data_clean, by = "Continent")


ggplot(continent_data, aes(x = Continent, y = Total.Cup.Points, fill = Continent)) +
  geom_boxplot(width=0.35,  staplewidth=0.25,coef=3) +
  labs(title = "Boxplot ocen ogólnych według kontynentów", x = "Kontynent", y = "Ocena ogólna", caption="Wartości nietypowe zdefiniowano siatką Tukeya ze stałą 3") +
  theme(plot.title = element_text(hjust = 0.5))
```

Na podstawie powyższego wykresu pudełkowego można zauważyć, że **mediana oceny ogólnej kawy jest najwyższa w przypadku Afryki**. Może to sugerować, że kraje afrykańskie produkują kawy o wyższej jakości. Dodatkowo, górny wąs wykresu dla Afryki przekracza wartość 90 i jest wyraźnie dłuższy niż dolny wąs. Świadczy to o dużym zróżnicowaniu w ocenach, z przewagą wyższych wartości, co oznacza, że kawa z Afryki częściej osiąga wyjątkowo wysokie oceny.

Dla Ameryki i Azji mediana ocen jest na zbliżonym poziomie. W przypadku Ameryki wykres pokazuje dłuższe wąsy, co wskazuje na większe rozproszenie danych – kawa pochodząca z tego regionu może być zarówno bardzo dobrej jakości, jak i przeciętnej. Natomiast w Azji wąsy są krótsze niż w Ameryce, co sugeruje mniejszą zmienność w ocenach kawy. Azjatycka kawa charakteryzuje się nieco niższą medianą, ale bardziej jednorodnymi ocenami w porównaniu do kawy z Ameryki.

<br>
```{r, echo=FALSE}
filtered_data <- data_clean %>%
  filter(!is.na(Country.of.Origin) & !is.na(Total.Cup.Points)) %>%
  group_by(Country.of.Origin) %>%
  summarise(mediana = median(Total.Cup.Points, na.rm = TRUE),
            Liczba_Obserwacji = n()) %>%
  filter(mediana >= 82 & Liczba_Obserwacji >= 30) %>%
  inner_join(data_clean, by = "Country.of.Origin")

#| fig.width: 6
#| fig.height: 3
ggplot(data = filtered_data, aes(x = Country.of.Origin, y = Total.Cup.Points, fill=Country.of.Origin)) +
  geom_boxplot() +
  theme(axis.text.x = element_text(angle = 45, hjust = 1),
        plot.title = element_text(hjust = 0.5)) +
  labs(x = "Kraj pochodzenia", y = "Total Cup Points", title="Boxplot ocen ogólnych według krajów")+
  geom_hline(yintercept = 82.5, linetype = "dashed", color = "black")

```
Dzięki przeprowadzonej selekcji wyróżniły się kraje, które mogą być uznane za czołowych producentów kawy. Etiopia zdecydowanie dominuje, osiągając najwyższą medianę punktacji `Total.Cup.Points`. Dodatkowo, w tej grupie brak jest wartości odstających, a zakres górnego wąsa boxplota (czyli najwyższy uzyskany wynik) jest większy niż w przypadku innych krajów. Na podstawie tych wyników można przypuszczać, że Etiopia produkuje kawę o najwyższej jakości.

Podobnie, kraje takie jak Kolumbia i Kostaryka również wyróżniają się wysokimi wynikami. Choć Kolumbia ma wartości odstające poniżej dolnego rozkładu, jej rozstęp międzykwartylowy (IQR) jest stosunkowo mały, co sugeruje, że większość próbek charakteryzuje się podobnie wysoką jakością. Kostaryka, z medianą powyżej 82 punktów, również zalicza się do czołowych producentów kawy.

Ciekawym przypadkiem jest Meksyk, który mimo największej liczby próbek (*rozdział 4.1.2, podpunkt b)*) nie znalazł się wśród krajów o najwyższej jakości kawie. Wynika to z niższych wyników `Total.Cup.Points`, co wyklucza go z rankingu najlepszych producentów.

Co więcej, wyniki uzyskane w tej analizie są zgodne z międzynarodowymi rankingami producentów kawy. Przykładowo, wyszukując w internecie rankingi krajów słynących z najlepszej kawy, łatwo natrafimy na te same kraje, które znalazły się w naszej analizie: Brazylia, Kolumbia, Etiopia, Gwatemala oraz Kostaryka. Wszystkie te kraje pojawiają się na przedstawionym wykresie boxplot.


## 5. Podsumowanie
Analiza jakości kawy wykazała, że cechy sensoryczne mają kluczowe znaczenie dla oceny ogólnej. Największy wpływ na wynik (`Total.Cup.Points`) mają smak (`Flavor`) oraz posmak (`Aftertaste`), natomiast aromat (`Aroma`) i kwasowość (`Acidity`) również odgrywają istotną rolę, choć w mniejszym stopniu. Z kolei wilgotność ziaren (`Moisture`) oraz wysokość upraw (`Altitude`) miały jedynie marginalny wpływ na ocenę.

Zaskakującym wynikiem jest brak jednoznacznej zależności między wysokością upraw a jakością kawy, co sugeruje słaba korelacja między tymi zmiennymi. Ponadto analiza metod przetwarzania wykazała brak istotnych różnic w ocenach sensorycznych, a najpopularniejsza metoda nie okazała się najlepsza. Wskazuje to, że to cechy samej kawy mają większy wpływ na jej jakość niż sposób jej obróbki.

Wyniki analizy wskazują, że region pochodzenia ma istotny wpływ na unikalne cechy sensoryczne kawy. Etiopia, która uzyskała najwyższe oceny, wyróżnia się jako najlepszy producent kawy. Ogólnie rzecz biorąc, kraje afrykańskie osiągnęły wysokie wyniki w ocenie końcowej jakości kawy. Co więcej, nasz ranking – obejmujący Etiopię, Kolumbię, Brazylię i Kostarykę – jest zgodny z powszechnie dostępnymi danymi i potwierdza reputację tych krajów jako czołowych producentów kawy.

